【裁判字號】    98,易,1103
【裁判日期】    990531
【裁判案由】    違反商標法
【裁判全文】
臺灣桃園地方法院刑事判決              98年度易字第1103號
公  訴  人  臺灣桃園地方法院檢察署檢察官
被      告  丁○○
選任辯護人  陳德義律師
上列被告因違反商標法案件，經檢察官聲請簡易判決處刑（97年
度偵字第26294 號），本院改依通常程序審理，判決如下：
    主  文
丁○○無罪。
    理  由
一、聲請簡易判決處刑意旨略以：被告丁○○係址設桃園縣桃園
    市○○路711 之1 號6 樓「侑誠實業股份有限公司」（下稱
    侑誠公司）之負責人，明知「BIOGREEN保綠」之商標圖樣，
    係「旗豐國際貿易股份有限公司」（下稱旗豐公司）向經濟
    部智慧財產局申請商標註冊，自民國90年9 月16日起取得商
    標專用權，指定使用於空氣清潔劑及除臭劑等商品及服務，
    現仍在專用期間，竟基於侵害商標權之犯意，未經同意或授
    權，自95年5 月份間某不詳日時起，在所販售消毒除臭殺菌
    劑之同一商品上使用「保綠320 」之商標圖樣，與旗豐公司
    上開「BIOGREEN保綠」之商標圖樣近似，致使相關消費者就
    商品產生混淆誤認之虞，足生損害於旗豐公司之權益，因認
    被告涉犯商標法第81條第3 款之於同一或類似之商品或服務
    ，使用近似於其註冊商標之商標罪嫌。
二、按犯罪事實應依證據認定之，無證據不得認定犯罪事實；不
    能證明被告犯罪或其行為不罰者應諭知無罪之判決，刑事訴
    訟法第154 條第2 項、第301 條第1 項分別定有明文。事實
    之認定，應憑證據，如未能發現相當證據，或證據不足以證
    明，自不能以推測或擬制之方法，以為裁判基礎；認定不利
    於被告之事實，須依積極證據，苟積極證據不足為不利於被
    告事實認定時，即應為有利於被告之認定，更不必有何有利
    之證據；認定犯罪事實，所憑之證據，無論直接或間接證據
    ，其為訴訟上之證明，須於通常一般之人均不致於有所懷疑
    ，而得確信其為真實之程度者，始得據之為有罪之認定，倘
    其證明尚未達到此一程度，而有合理性懷疑之存在時，即無
    從為有罪之認定（最高法院40年臺上字第86號、30年上字第
    816 號、76年台上字第4986號判例要旨參照）。
三、公訴意旨認被告涉有上開罪嫌，無非係以被告之供述、告訴
    人乙○○於本院審理時之指訴、證人林淑華、蕭侑威、丙○
    ○之證述、中華民國商標註冊證、桃園縣政府營利事業登記
    證、扣案保綠320 除臭殺菌劑商標貼紙1 批、保綠320 除臭
    殺菌劑廣告紙1 批、保綠320 除臭殺菌劑15瓶、出貨單14張
    等為其主要論據。惟被告則堅決否認有違反商標法第81條第
    3 款之犯行，辯稱：伊販售之商品係由臺灣旗仕股份有限公
    司（下稱：旗仕公司）向新加坡之CHEERFUL INTERNATIONAL
     PET LTD （下稱：CHEERFUL公司）所購買，伊使用「保綠3
    20」之標示僅係沿用CHEERFUL公司原有之商品名稱，伊使用
    該「保綠320 」之標示亦經CHEERFUL公司負責人甲○○之同
    意，且伊於商品標籤上印有「Eco Clean 」字樣當成侑誠公
    司之商標，「保綠320 」只是商品名稱，且侑誠公司之商品
    價格比旗豐公司之商品價格高，伊絕無侵害旗豐公司商標之
    故意，況旗豐公司註冊之商標為「BIOGREEN保綠」，與伊印
    製於商品標籤上之「保綠320 」不論係文字、排列方式、字
    體、顏色均有所不同，二者並不近似等語。
四、證據能力部分：
（一）按證人係指在他人之訴訟案件中，陳述自己所見所聞具體
      事實之第三人，為證據之一種。除有不得令證人具結之情
      形，依法應使其具結，以擔保證言係據實陳述。若違背具
      結之規定，未令證人於供前或供後具結，其證言因欠缺程
      序方面之法定條件，即難認為係合法之證據資料。此於刑
      事訴訟法92年2 月6 日增訂公布（自同年9 月1 日施行）
      第158 條之3 ：「證人依法應具結而未具結者，其證言，
      不得作為證據」之規定前，業經最高法院34年上字第824
      號著有判例揭示斯旨。此項具結之規定，於檢察官偵查及
      審判程序中，均有其適用（最高法院97年度台上字第3539
      號判決意旨參照）。查檢察官雖於97年12月1 日、29日、
      98年1 月20日傳喚證人乙○○到庭證述，惟檢察官均疏未
      命其具結，故其於檢察官偵查中未經具結所為之陳述，自
      無證據能力。又證人乙○○雖係本件告訴人，惟被害人、
      告訴人為被告以外之人，其於被告之案件，本質上屬於證
      人，如以其為證據方法，應依人證之調查程序，傳喚到場
      命其具結；又證人依法應命其具結，以擔保證言係據實陳
      述，若違反具結之規定，未令證人於供前或供後具結，其
      證言即欠缺程序方面之法定要件，而難認為係合法之證據
      資料（最高法院96年度台上字第1830號判決意旨參照），
      故證人即告訴人乙○○於檢察官偵查中未經具結所為之陳
      述，自無證據能力。
（二）其餘本案所引用之供述及非供述證據，經本院依法踐行調
      查證據程序，檢察官、被告、選任辯護人均不爭執各該證
      據之證據能力，且亦查無依法應排除其證據能力之情形，
      是後述所引用證據之證據能力均無疑義。
五、「BIOGREEN保綠」商標圖樣係旗豐公司向經濟部智慧財產局
    申請商標註冊，自90年9 月16日起取得商標專用權，指定使
    用於空氣清潔劑及除臭劑等商品及服務，現仍在專用期間，
    及被告印製標示有「保綠320 」字樣之商品標籤黏貼於侑誠
    公司銷售之除臭殺菌劑商品上等情，為被告所不否認，並經
    證人且有卷附中華民國商標註冊證及扣案保綠320 除臭殺菌
    劑商標貼紙1 批、保綠320 除臭殺菌劑廣告紙1 批、保綠32
    0 除臭殺菌劑15瓶、出貨單14張可資佐證，堪認屬實。而所
    謂「商標」，依商標法第5 條第2 項規定：「應足以使商品
    或服務之相關消費者認識其為表彰商品或服務之標識，並得
    藉以與他人之商品或服務區別」，又所謂商標之使用，據同
    法第6 條規定則指：「為行銷之目的，將商標用於商品、服
    務或其有關之物件，或利用平面圖像、數位影音、電子媒體
    或其他媒介物足以使用相關消費者認識其為商標」，是綜合
    言之，商標之「使用」厥謂「基於行銷之目的而於交易流通
    過程中，標示藉使相關消費大眾足以認識其為表彰商品之來
    源或出處俾得與他人商品相區隔之識別標幟」之意也，因之
    ，縱令同一商品使用有相同或近似於他人之商標圖樣，惟若
    該圖樣僅係充為商品本身之特定名稱，非作為商標「使用」
    ，換言之，衹係告知消費大眾所購買之商品名稱，並非意在
    於交易流通過程中藉此充為表彰且使相關消費大眾認知其為
    商品來源或出處之識別標幟而不具商標識別力者，依商標法
    第30條第1 款之規範意旨，此種善意且合理使用方式，核屬
    不受他人商標權之效力所拘束，自不成罪。是本件所應審究
    者，厥為被告是否有將「保綠320 」當成商標使用而侵害旗
    豐公司商標權之主觀犯意。經查：
（一）依卷附被告所印製商品標籤之照片所示，該貼紙除印有「
      保綠320 除臭殺菌劑」等字樣外，在緊鄰該等字樣之左方
      亦另印有「Eco Clean 」之字樣，且該標示之大小僅較「
      保綠320 除臭殺菌劑」等字樣略小，酌此情，被告既係將
      「Eco Clean 」等字樣與「保綠320 」之字樣以約略相當
      之大小印製，並非刻意放大「保綠320 」之字樣，而以極
      不顯眼之方式印製「Eco Clean 」字樣或略而不印，則被
      告辯稱其係以「Eco Clean 」做為侑誠公司之商標，「保
      綠320 」僅為商品之名稱，並無將「保綠320 」當成商標
      使用等語，即非全然無據。
（二）且觀諸卷附進口報單之記載，足證旗仕公司確曾於88年10
      月14日向CHEERFUL公司購買商品名稱為「BIOGREEN320 （
      保綠320 ）」之商品，再佐以證人即出售除臭殺菌劑予被
      告之丙○○於偵查中結證稱：伊的進口商是旗仕公司，旗
      仕公司給伊一桶液體上面寫保綠320 是品名，伊有這樣告
      訴被告等語，及證人即CHEERFUL公司負責人甲○○於本院
      審理時結證稱：CHEERFUL公司賣給旗仕公司之商品「保綠
      320 」是CHEERFUL公司生產的，伊曾告訴被告產品名稱叫
      做「保綠320 」，目前沒有商標，要被告自己找一個商標
      去賣「保綠320 」，伊看過被告印製之商品標籤，伊認為
      其上有商標「Eco Clean 」及商品名稱「保綠320 」，就
      同意被告照這樣之標籤去印製，且伊係因發現乙○○在臺
      灣以很便宜的價格用同樣的「保綠320 」名稱在市場上販
      售，認為伊的「保綠320 」生意在台灣不好做，所以在88
      年之後就沒有再進口至臺灣了等語，亦足認「保綠320 」
      確為被告所販入除臭殺菌劑之商品名稱無訛，稽上各情，
      益徵被告辯稱其使用「保綠320 」之字樣只是用來標示商
      品名稱，並非當作商標使用等語，並非虛妄。
（三）況依卷附旗豐公司所販售除臭殺菌劑之廣告海報照片所示
      （見偵字卷第26頁下方），該公司除在海報上印製「BIOG
      REEN保綠」之商標外，亦印有「保綠320 除臭殺菌劑」等
      字樣，是依該廣告海報之印製內容可知，旗豐公司亦係將
      「保綠320 」當成商品名稱之一部分，則被告辯稱其係因
      販賣CHEERFUL公司所生產而名為「保綠320 」之除臭殺菌
      劑，始在商品標籤上印製「保綠320 」當成商品名稱等語
      ，實與常情事理無所違背。
（四）再者，旗豐公司所銷售之「保綠320 除臭殺菌劑」一公斤
      裝之商品零售價為新臺幣（下同）700 至800 元等情，業
      經告訴人乙○○於本院98年度桃簡附民字第99號案件審理
      中向承審法官陳述明確，而依告訴人所提出之侑誠公司出
      貨單及統一發票所載，侑誠公司所銷售之「保綠320 除臭
      殺菌劑」二公斤裝之商品售價含稅為2940元，依上開金額
      計算，侑誠公司銷售之「保綠320 除臭殺菌劑」較旗豐公
      司銷售之「保綠320 除臭殺菌劑」價格高出一倍，若單以
      價格為考量，侑誠公司商品之競爭力顯然遠不及旗豐公司
      ，衡諸常情，被告實無冒用旗豐公司商標之動機可言，益
      徵被告辯稱其無侵害旗豐公司商標權之主觀犯意等語，堪
      以採信。
六、綜上論述，本件公訴意旨所憑事證尚無從形成被告有罪論斷
    之確信，此外，復查無其他積極事證足以證明被告確有違反
    商標法第81條第3 款之犯行，自屬不能證明其犯罪，揆諸首
    揭法條、判例要旨及說明，應諭知被告無罪之判決。
七、本件檢察官原聲請以簡易判決處刑，惟經本院認有刑事訴訟
    法第451 條之1 第4 項但書第3 款所定之情形，依同法第45
    2 條之規定，本件爰改依通常程序審判之，末此敘明。
據上論斷，應依刑事訴訟法第452 條、第284 條之1 、第301 條
第1 項，判決如主文。
本案經檢察官潘怡華到庭執行職務。
中    華    民    國    99    年    5     月    31    日
                  刑事第十二庭  法  官  魏  于  傑
以上正本證明與原本無異。
如不服本判決應於收受判決後10日內向本院提出上訴書狀，並應
敘述具體理由。其未敘述上訴理由者，應於上訴期間屆滿後20日
內向本院補提理由書( 均須按他造當事人之人數附繕本) 「切勿
逕送上級法院」。
                                書記官  劉  乙  錡
中    華    民    國    99    年    6     月    1     日

司法院資訊處製作；財團法人民間司法改革基金會備份。
